最高法院刑事判決　　　　　　　　　　　　　　　八十六年度台上字第七○七八號
　　上　訴　人　甲○○
右上訴人因偽造文書案件，不服台灣高等法院中華民國八十五年七月九日第二審判決
（八十五年度上訴字第一八一三號，起訴案號：台灣新竹地方法院檢察署八十四年度
偵字第九六九號），提起上訴，本院判決如左：
    主  文
原判決撤銷，發回台灣高等法院。
    理  由
本件原判決認定上訴人甲○○與告訴人葉忠勇分別擔任新竹縣湖口鄉○○村○○路巴
可食品工業股份有限公司（以下簡稱巴可公司）之經理及警衛。民國八十二年十月間
葉忠勇因病住院，上訴人竟乘照料葉忠勇之便，基於意圖為自己不法所有之概括犯意
，在葉忠勇就診之竹東榮民醫院內，先竊取葉忠勇所有編號0000000及000
0000號郵政定期儲金存單二張與郵政儲金匯業局湖口六支局（下稱六支局）帳號
0000000號郵政儲金簿乙本及印章乙枚；先後於八十二年十一月二十五日、同
年十二月六日及八日持該印章盜蓋印文於郵政提款單及郵政定期儲金本息轉存申請單
上，完成偽造之上開私文書並持之向六支局冒領，使六支局承辦人員陷於錯誤，先後
共交付新台幣（下同）二百四十一萬六千二百九十二元予上訴人，由上訴人花費殆盡
，足生損害於葉忠勇等情。因而撤銷第一審諭知上訴人無罪之判決，改判依牽連犯從
一重論處上訴人連續行使偽造私文書，足以生損害於他人罪刑。固非無見。
惟查：(一)審理事實之法院，對於案內與罪名之成否，論罪科刑有關之一切證據，除認
為不必要者外，均應詳為調查，然後基於調查所得之心證，以為判斷之基礎。故證據
雖已調查，若尚有其他必要部分並未調查，即與證據未經調查無異，如仍予判決，自
亦無解其有刑事訴訟法第三百七十九條第十款規定所稱應於審判期日調查之證據未予
調查之違法。本件原審認定上訴人有原判決事實欄所記載之犯行，依判決理由之說明
，係以上訴人對於其合法取得告訴人葉忠勇之資料、證件領款，並未舉證證明以實其
說，而論斷告訴人未曾委託上訴人提領存款，為其主要論據。但上訴人始終否認犯罪
，並一再辯稱：上訴人向郵局提領葉忠勇之存款，係葉忠勇於臥病時囑上訴人代領；
存款領出後，部分兌換為美鈔，餘則購買禮品，於上訴人陪同告訴人回大陸時，悉數
交付葉忠勇之姊妹，並經立據。但有關證據均置於車內被竊賊所竊，迄未尋獲等語。
依卷存訴訟資料，證人謝玉（原巴可公司職員）在第一審證稱：「葉忠勇好像有將
證件等交給甲○○，因葉忠勇要甲○○幫忙辦理回大陸之手續，故有拿給甲○○保管
，葉忠勇交給甲○○那些證件，我並不清楚。而葉忠勇之印章，好像是放在工廠，那
時葉忠勇在醫院時，其身上有榮民證、身分證、印章、存摺，因怕證件遺失，有把證
件先交給護士保管，但我不知道護士有無交給甲○○。葉忠勇那時神智清楚，後來送
至加護病房，神智才不清」。告訴人在第一審陳述：「那時我在醫院時，已神智不清
，也不記得到底有無跟甲○○說密碼及領錢之事……」，「我有向甲○○說，錢不要
給我養子，因他不是我親生兒子，且前一次我自己回大陸時，我身上所有的錢，都被
我養子拿走了。如果甲○○給他錢，會把他教壞，回頭來又會向我要錢」。證人陳仙
智（巴可公司職員）在第一審證稱：「有一個晚上我們請客戶吃飯，吃完飯我回家途
中，甲○○打行動電話給我，說他的車被砸，我就回去餐廳，那時餐廳有替他報案，
沒多久警察就來，就一起到新莊化勤路派出所，警察問甲○○丟掉何物，他說一些支
票、本票及證件及一些東西想不起來，……車子是乘客座左方玻璃被砸破，我不知道
他丟掉何物」各等語（一審卷第二十六、二十七、一二二、一三○、一四二頁）以觀
，告訴人住院時，既將其證件交護士保管，上訴人如何竊取﹖且告訴人住院時，亦自
稱已不記得有無向上訴人說密碼及領錢之事，回大陸時亦囑上訴人不要給其養子金錢
，又上訴人之車輛若確曾被破壞，證件被盜，則是否得認告訴人未託上訴人領款，似
不無斟酌餘地。從而上訴人否認犯罪之供詞及所辯各節，是否全無可信，有待調查澄
清。究竟實情如何，攸關上訴人有無犯罪。原審就此未詳查審究明白，逕以上訴人所
為辯解未見舉證證明，以實其說之一端，據以論斷告訴人未曾委託上訴人提領存款等
臆測之詞，遽為上訴人不利之判斷，難謂無應於審判期日調查之證據未予調查之違法
。(二)依卷存證據，上訴人於八十二年十二月八日將告訴人之郵政定期儲金整存整付存
單第0000000、0000000號，本金各一百萬元，轉存入上訴人開設之第
五九二六－二號帳戶內，有該存單及轉存申請書影本各二張在卷可稽（一審卷第九十
二、九十三頁），並為上訴人所是認。轉存後，該二百萬元之提領情形如何﹖對認定
上訴人是否成立犯罪攸關，原審就此亦未詳查審酌，難謂無調查未盡之違法。(三)我國
刑事訴訟法制，於事實審法院係採直接及言詞審理主義，證人未經親自到庭，而以書
面代替陳述，縱能證明該文書，在形式上得認定係該證人所出具。然因法院無從就聞
自證人之直接供述取得心證、判斷證言之信憑性，且訴訟當事人復無由依刑事訴訟法
第一百六十六條規定，實施詰問權，確保證言之真實性，以發見實質的真實，自亦不
得遽以該書面作為證據加以採用。告訴人之姊妹徐品仙等人均居住大陸無從傳喚到庭
調查，惟均以函件及立據表示未取得任何贈與及現金云云，有該函件及證明書影本附
卷足憑（偵查卷第二十一至三十三頁）。該函件及證明書之真實性內容如何，亦關係
上訴人是否犯罪。原判決逕採信各該函件及證明書，遽為上訴人不利之論據，亦有可
議。上訴意旨指摘原判決違背法令，尚非全無理由，應認原判決有撤銷發回更審之原
因。
據上論結，應依刑事訴訟法第三百九十七條、第四百零一條，判決如主文。
中      華      民      國    八十六    年     十二     月      四      日
                              最高法院刑事第八庭
                                  審判長法官  紀  俊  乾
                                        法官  楊  商  江
                                        法官  黃  正  興
                                        法官  楊  文  翰
                                        法官  王  居  財
      右正本證明與原本無異
                                              書  記  官
中      華      民      國    八十六    年     十二     月      九      日
